【裁判字號】    99,上易,1064
【裁判日期】    990728
【裁判案由】    詐欺
【裁判全文】
臺灣高等法院刑事判決                99年度上易字第1064號
上  訴  人
即  自訴人  乙○○
自訴代理人  史馨律師
被      告  甲○○
上列上訴人因自訴被告詐欺案件，不服臺灣板橋地方法院97年度
自字第59號，中華民國99年3月19日第一審判決，提起上訴，本
院判決如下：
    主  文
上訴駁回。
    理  由
一、自訴意旨略以：被告甲○○與第一審被告丙○○（丙○○部
    分，經自訴人於民國99年6月23日當庭簽具撤回上訴聲請書
    撤回上訴，並依刑事訴訟法第356條規定，經檢察官同意自
    訴人撤回上訴）於95年12月25日凌晨3時許，攜難產之米格
    魯母犬1隻，至自訴人所開設位於臺北縣永和市○○路○段34
    2號1樓之金華動物醫院急診，請求施以剖腹產，被告向自訴
    人表示其身上僅有新臺幣（下同）3,000元，手術費用餘額
    會在95年12月27日匯入自訴人之銀行帳戶，願簽發本票作為
    擔保，稱其為珠寶設計師，不會賴帳，自訴人認為被告與丙
    ○○很有誠意，即為該隻母犬施行剖腹生產手術，手術順利
    ，手術後並給予母犬靜脈點滴注射，至95年12月25日上午8
    時許點滴注射完成，結算醫療費用共計16,140元，自訴人將
    費用明細表交給被告觀看，被告即支付現金3,000元，並簽
    發面額為13,140元之本票1紙，丙○○亦在本票背面背書。
    然被告與丙○○並未依約於95年12月27日將13,140元匯入自
    訴人所提供之銀行帳戶，自訴人到被告與丙○○住處找人，
    該2人避不見面，手機亦不接聽，丙○○之手機已停用，完
    全無法聯絡，自訴人始知受騙，大約1個月後，被告與丙○
    ○搬離原址，不知去向。因認被告與丙○○2人均涉犯刑法
    第339條第2項詐欺得利罪嫌云云。
二、按犯罪事實應依證據認定之，無證據不得認定其犯罪事實；
    又不能證明被告犯罪者，應諭知無罪之判決，刑事訴訟法第
    154條、第301條第1項分別定有明文。此所謂認定犯罪事實
    之證據，係指足以認定被告確有犯罪行為之積極證據而言，
    該項證據自須適合於被告犯罪事實之認定，始得採為斷罪資
    料；如未能發現相當證據，或證據不足以證明，自不能以推
    測或擬制之方法，以為裁判之基礎（最高法院29年上字第31
    05號及40年台上字第86號判例意旨參照）。又認定犯罪事實
    所憑之證據，雖不以直接證據為限，間接證據亦包括在內，
    然而無論直接證據或間接證據，其為訴訟上之證明，須於通
    常一般之人均不致有所懷疑，而得確信其為真實之程度者，
    始得據為有罪之認定，倘其證明尚未達到此一程度，而有合
    理之懷疑存在而無從使事實審法院得有罪之確信時，即應由
    法院為諭知被告無罪之判決，最高法院亦分別著有30年上字
    第816號、76年台上字第4986號、52年台上字第1300號判例
    要旨著有明文。
三、自訴人認被告涉詐欺得利犯嫌，係以自訴人之指訴、卷附本
    票、金華動物醫院病歷表、自願提前出院切結書、未付款證
    明（以上均影本）為其論據。
四、訊據被告固坦承於95年12月25日凌晨某時，帶同所飼養之米
    格魯母犬，至自訴人所開設位於臺北縣永和市○○路○段34
    2號1樓之金華動物醫院急診，該母犬因有難產之情形，須剖
    腹生產，由自訴人對其進行剖腹產手術，診療結束後，被告
    僅支付現金3,000元作為醫療費用，其餘醫療費用並未支付
    之事實，惟堅詞否認有詐欺得利之犯行，辯稱：手術前自訴
    人只說費用7、8千元，手術過程，我也有協助，手術後卻漲
    到1萬9千多元，經過講價，變成1萬6千多元，我覺得太貴，
    曾以電話跟自訴人溝通希望算便宜一點，自訴人說好，但後
    來就沒有再跟我聯絡，而在手術隔天，狗的傷口縫合處爆開
    ，我找自訴人處理，自訴人叫我先去找別家醫院，我後來要
    找自訴人都找不到，因為本件收費金額有爭議，有醫療糾紛
    ，才未再付款，沒有詐欺得利意圖等語。
五、經查：
（一）被告與丙○○2人曾於95年12月25日凌晨某時，帶同難產
      之母犬至金華動物醫院急診，由自訴人對該母犬進行剖腹
      產手術，診療結束後，被告僅支付現金3,000元作為醫療
      費用，其餘醫療費用並未支付等事實，業據被告與丙○○
      2人坦承不諱，並有金華動物醫院病歷表影本、自願提前
      出院切結書影本附卷可稽（見原審卷第4頁、第5頁）。上
      開母犬診療結束後，自訴人與被告約定醫療費用共計16,1
      40元，除當場支付現金3,000元外，並由被告簽發面額為1
      3,140元、發票日及到期日均為95年12月25日之本票作為
      擔保，丙○○亦在該本票背面背書之事實，亦據自訴人於
      原審陳述明確（見原審99年2月25日審判筆錄），復有上
      開本票影本、未付款證明影本在卷可憑（見原審卷第3頁
      、第160頁），均堪認屬實。
（二）自訴人雖主張被告與丙○○2人自始即無支付全額醫療費
      用之意思，竟向自訴人佯稱會於95年12月27日付清餘額，
      並願簽發本票云云，使自訴人陷於錯誤而對母犬施以醫療
      行為。惟自訴人於原審即指稱：被告以前不曾帶狗到我診
      所看診，這是第一次來看診，被告說她是珠寶鑑定師，不
      會賴我的錢，我認為珠寶鑑定師應該很有錢，所以就相信
      她，丙○○沒有說什麼，其等都沒有出示證件，如果被告
      真的寫假資料給我，我也只好自認倒楣等語（見原審99年
      2月25日審判筆錄）。丙○○於原審以證人身份具結證稱
      ：我是被告的朋友，95年12月被告是珠寶鑑定師等語（見
      同上審判筆錄）。參以被告於上開本票正面所填載之姓名
      、地址、身分證字號等資料均屬真實，被告當時顯然無惡
      意賴債之不法意圖，否則以其與被告素不相識，僅需填寫
      虛偽身份資料，即可使自訴人無從追償，被告辯稱其未對
      自訴人施以詐術致自訴人陷於錯誤而為本件醫療行為，應
      屬有據。本件縱使事後被告有未依約給付本票票款即醫療
      費用餘款之情形，因債務不履行之可能原因甚多，例如對
      醫療費用金額有爭議、認有醫療糾紛未解決等，當不得僅
      以此項債信違反之客觀事態，即推定被告於帶同所飼母犬
      就診時，已有不願或不能支付全額醫療費用，而有為自己
      或第三人不法所有之意圖。
（三）至丙○○雖曾於原審審理時以證人身份具結證稱：我曾在
      95年6、7月借給被告約20幾萬元，被告尚未還錢等語，然
      丙○○亦同時證稱：不清楚被告在95年12月之財務狀況等
      語（均見同上審判筆錄），況20餘萬元與13,140元之金額
      差距甚大，即使被告於95年12月間尚欠丙○○20餘萬元之
      款項未清償，亦難憑以認定被告當時並無支付13,140元之
      能力。
（四）自訴人上訴意雖稱：查詢財政部國稅局及臺北市稅捐稽徵
      處，均無被告開設「金韋」、「金聖」之營利事業登記、
      統一編號、公司財務報表及繳納稅款紀錄，被告於95年間
      向丙○○之借款20萬元亦未歸還丙○○，足見被告於95年
      間無工作、無收入、無還款能力。又被告陳稱其開設工作
      室、丙○○為其助理、自訴人於手術後漲價、其電話沒有
      換號、已留聯絡方式予自訴人、自訴人有醫療疏失、其有
      留字條於自訴人診所鐵窗上、未收受自訴人寄出之存證信
      函、自訴人不願達成和解、本票金額欄及未付款證明與自
      願提前出院切結書原為空白等情，均有與自訴人提附之文
      件、開庭錄音、開庭筆錄、證人供述不符或與常理矛盾之
      處，法院應予查明云云。惟刑法第339條第1項詐欺罪之成
      立，係以意圖為自己成為第三人不法所有，以詐術使人將
      本人或第三人之物交付為要件，所謂以詐術使人交付，必
      須被詐欺人因其詐術而陷於錯誤，若其所用方法，不能認
      為詐術，亦不致使人陷於錯誤，即不構成該罪，有最高法
      院46年度台上字第260號判例意旨參照，被告以本票擔保
      其後醫療費用尾款之支付，而該本票正面所填載之姓名、
      地址、身分證字號等資料均屬真實，已如前述，被告開立
      符合票據法規定之本票以給付本件動物醫療手術相關費用
      ，而一般人同意收受本票作為債務清償之擔保，本應評估
      是否有屆期未獲付款之風險，自訴人為一成年人，復為執
      業多年之專業獸醫師，依其智識程度及社會歷練，應可認
      自訴人有認知收受票據需承擔票據兌現風險之能力，自訴
      人同意收受被告所開立之本票，當經過債信風險之評估，
      自不能反以事後該本票未獲付款之民事糾葛，推定被告有
      對自訴人施用詐術致自訴人陷於錯誤之情事。揆諸上開判
      例意旨，被告自不構成詐欺得利罪。至於自訴人一再指稱
      被告當時係以從事珠寶設計師，不會賴帳，對其施用詐術
      ，而被告當時根本無任何資力，主張本院就此應再予以調
      查，惟被告就其事後何以未清償手術費用餘款之原委，均
      有所釋明，其交付予被告供作清償擔保之本票所載姓名、
      地址、身分證字號等資料亦屬真實，足認無惡意賴債之不
      法意圖。而自訴人既於評估後決定承擔讓未曾來就診過之
      飼主賒帳（延後付款）之風險，乃對被告所攜母犬為醫療
      行為，核被告所為無成立詐欺得利罪之餘地，本院無依自
      訴人上訴意旨所請，另為調查被告當時實際收入究竟如何
      之必要。至於自訴人所提關於其個人醫術、醫德之證明文
      件，均與本案被告涉案事實之認定無關，本院無庸贅為審
      酌，亦附此敘明。
六、綜上所述，自訴人所提出之證據，並無法證明被告有施用詐
    術使自訴人陷於錯誤因而不法獲利之行為，揆諸首揭規定及
    說明，即不能憑自訴人片面主張而認被告犯罪。原審以被告
    犯罪不能證明，諭知被告無罪之判決，核其認事用法，均無
    違誤，自訴人上訴意旨，仍執陳詞指摘原判決不當，求予撤
    銷改判被告有罪，為無理由，應予駁回。
據上論斷，應依刑事訴訟法第368條，判決如主文。
中    華    民    國    99    年     7    月    28    日
                 刑事第十三庭  審判長法  官  曾德水
                                     法  官  遲中慧
                                     法  官  陳恆寬
以上正本證明與原本無異。
不得上訴。
                                     書記官  黃家麟
中    華    民    國    99    年    8     月    4     日

司法院資訊處製作；財團法人民間司法改革基金會備份。
